【裁判字號】    89,易,4001
【裁判日期】    900117
【裁判案由】    重利
【裁判全文】
臺灣板橋地方法院刑事判決                        八十九年度易字第四一號
    公  訴  人  臺灣板橋地方法院檢察署檢察官
    被      告  甲○○
右列被告因重利案件，經檢察官提起公訴 (八十九年度偵字第一五四七二號)，本院
判決如左：
    主  文
甲○○共同以乘他人急迫貸以金錢，而取得與原本顯不相當之重利為常業，處有期徒
刑肆月，如易科罰金，以參佰元折算壹日。扣案之行動電話機壹支（ＮＯＫＩＡ牌）
，沒收之。
    事  實
一、甲○○知悉姓名年籍不詳之年約三十餘歲之胡姓男子經營貸放重利為業，竟萌生
    與之共同基於常業之犯意，自民國（下同）八十九年六月間某日起（起訴書誤載
    為同年五月初），以每月月薪新臺幣（下同）三萬元之對價，受僱於胡姓男子，
    由胡姓男子在報紙上刊登市內電話號碼00000000號，供不特定多數人借
    款，而由甲○○出面從事放款及收息業務。而胡姓男子與甲○○之間，則以甲○
    ○所有使用之ＮＯＫＩＡ牌行動電話機，電話號碼0000000000為聯絡
    工具。適有乙○○因經營公司週轉不靈，急需金錢，遂以撥打上開市內電話借款
    ，甲○○乃依胡姓男子之指示，先於八十九年六月二十一日，至乙○○位於臺北
    縣板橋市○○路○段五一八號六樓辦公室內，借款本金九萬元與乙○○，預扣利
    息二萬元，交付乙○○現金七萬元，並令乙○○開立面額九萬元之支票一紙（以
    彰化商業銀行古亭分行為付款人，票載發票日為八十九年六月二十一日，票號為
    ＰＡ0000000），及面額二十七萬元本票一紙，並要求乙○○提出駕駛執
    照質押擔保；復約定每隔七日付息一萬八千元。甲○○並於八十九年六月三十日
    及七月九日，至乙○○上開辦公室內，收取利息各一萬八千元；嗣乙○○又因公
    司需款孔急，再度於八十九年七月十一日以上揭電話向胡姓男子借款十二萬五千
    元，約定每隔十日付息二萬五千元，仍由甲○○親至上開辦公室內，預扣利息二
    萬五千元後，交付乙○○現金十萬元，同時要求乙○○開立面額均為十二萬五千
    元之支票二紙（付款人均為彰化商業銀行古亭分行，票載發票日均為八十九年七
    月二十日，票號分別為ＰＡ0000000、ＰＡ0000000）、及面額三
    十七萬五千元之本票一紙作為擔保，而取得與原本顯不相當之重利，並恃此為生
    。終因乙○○無力償還，而報警於八十九年八月十一日晚間七時四十分許，在上
    開乙○○辦公室內，查獲前來收取利息之甲○○，並扣得屬甲○○所有供胡姓男
    子與甲○○聯絡貸放重利所用之行動電話機ＮＯＫＩＡ牌一支（電話號碼為00
    00000000），始偵知上情。
二、案經臺北縣警察局海山分局報請臺灣板橋地方法院檢察署檢察官偵查起訴。
    理  由
一、訊據被告甲○○固坦承受胡姓男子僱用從事收款業務，並於八十九年八月十一日
    至上址向告訴人乙○○收取金錢，惟矢口否認有何常業重利之犯行，辯稱：渠第
    一次至上揭被害人乙○○辦公室收款，即為警捕獲，渠未曾從事放款業務，都是
    透過行動電話與胡姓男子聯絡，並依胡姓男子指示收款，渠不知貸放重利之事云
    云。經查，右揭由被告出面處理放款與收息事務等情，迭據被害人乙○○於警訊
    、檢察官訊問及本院調查審理時堅指被告親至辦公室放款及收取利息（詳參偵查
    卷第八頁至第十頁八十九年八月十一日警訊筆錄、第三十三頁至三十四頁八十九
    年九月八日檢察官訊問筆錄及本院八十九年十一月二十八日訊問筆錄），核與證
    人即被害人乙○○之妻丙○○於檢察官訊問及本院調查審理時證述情節（詳參偵
    查卷第三十三頁至三十五頁八十九年九月八日檢察官訊問筆錄及本院八十九年十
    一月二十八日訊問筆錄）相符，並有證人丙○○於偵查中提出還款表一件可佐；
    況且，被告於檢察官訊問時自承已依胡姓男子指示，向他人收取約五十次等語（
    詳參偵查卷第二十六頁八十九年八月二十九日訊問筆錄），豈有不知胡姓男子貸
    放重利之事？故被告所辯，顯屬畏罪卸責之詞，不足採信。又被告受僱於胡姓男
    子，業據被告坦承在卷；且被告於檢察官訊問時供承：為胡姓男子向他人收取金
    錢之次數，有時一天二、三人，有時一天三、四人等語（詳參偵查卷第二十六頁
    八十九年八月二十九日訊問筆錄），以被告工作時間計算，衡情被告應無從事其
    他職業可能，應有恃此為生之故意。事證明確，被告犯行洵堪認定。
二、按被告甲○○利用不特定人急迫而貸放重利，並恃此為生，核其所為，係犯刑法
    第三百四十五條之常業重利罪。其與胡姓男子就上開犯行，有犯意聯絡及行為分
    擔，為共同正犯。爰審酌被告犯罪動機、目的、手段、對被害人造成之損失及其
    犯罪後之態度等一切情狀，量處如主文所示之刑，並諭知易科罰金之折算標準（
    被告行為後刑法第四十一條已於九十年一月十日修正公布，認依修正後刑法第四
    十一條第一項之規定：「犯最重本刑為五年以下有期徒刑以下之罪，而受六個月
    以下有期徒刑或拘役之宣告，因身體、教育、職業、家庭之關係或其他正當事由
    ，執行顯有困難者，得以一元以上三元以下折算壹日，易科罰金。但確因不執行
    所宣告之刑，難收矯正之效，或難以維持法秩序者，不在此限」，因此，本件常
    業重利罪之最高法定本刑雖為五年以下有期徒刑，仍應依前開規定，諭知易科罰
    金之折算標準）。至扣案之行動電話機ＮＯＫＩＡ牌一支，為被告所有供犯本件
    之罪所用之物，爰依刑法第三十八條第一項第二款之規定沒收之。
據上論斷，應依刑事訴訟法第二百九十九條第一項前段，刑法第二十八條、第三百四
十五條、第三十八條第一項第二款、修正後刑法第四十一條，罰金罰鍰提高標準條例
第一條前段、第二條，判決如主文。
本案經檢察官毛有增到庭執行職務
中    華    民    國      九十        年      一      月    十七      日
                                      臺灣板橋地方法院刑事第二庭
                                          法  官   高  玉  舜
右正本證明與原本無異。
如不服本判決，應於判決送達後十日內，向本院提出上訴狀。
                                          書記官   田  世  杰
中    華    民    國      九十        年      一      月    十八      日
附錄本案論罪科刑法條全文：
中華民國刑法第三百四十五條
 (常業重利罪)
以犯前條之罪為常業者，處五年以下有期徒刑，得併科三千元以下罰金。


司法院資訊處製作；財團法人民間司法改革基金會備份。
